【裁判字號】    88,易,2289
【裁判日期】    900102
【裁判案由】    詐欺
【裁判全文】
台灣台中地方法院刑事判決                        八十八年度易字第二二八九號
    公  訴  人  台灣台中地方法院檢察署檢察官
    被      告  己○○
    選任辯護人  吳保仁
    被      告  戊○○
右列被告等因詐欺案件，經檢察官提起公訴（八十八年度偵續字第二三號），本院判
決如左：
    主  文
己○○、戊○○均無罪。
    理  由
一、公訴意旨詳如起訴書所載。
二、按犯罪事實應依證據認定之，無證據不得推定其犯罪事實；而不能證明被告犯罪
    者，應諭知無罪之判決，刑事訴訟法第一百五十四條、第三百零一條第一項分別
    定有明文。又按刑法第三百三十九條第一項之詐欺取財罪係以意圖為自己或第三
    人不法之所有，以詐術使人將本人或第三人之物交付為構成要件，所謂以詐術使
    人交付，必係被詐欺人因其詐術而陷於錯誤，始為相當，若其所用方法，不能認
    為詐術，亦不致使人陷於錯誤，即不構成本罪（最高法院四六年台上字第二六０
    號判例意旨參照），是行為人如係事後因其他因素無法如期返還或給付款項，乃
    民事上債務不履行之問題，除有積極證據足認其於取得財物之初即心存不法所有
    之意圖者外，要難以此一時之給付遲延即遽認其涉犯詐欺罪名。本件公訴人認被
    告己○○、戊○○二人涉犯右開罪嫌，無非係以告訴人之代表人丁○○之指訴、
    被告二人於八十七年五月初即辦理搬遷住所，並處理結事營業事宜，乃竟又催促
    告訴人公司交貨，且將取得之貨物與收取之款項席捲一空為其論據。訊據被告己○○固坦承為凱陞有限公司（下稱凱陞公司）之負責人，且自民國八十六年間起
    即與告訴人金利昶塑膠企業有限公司（下稱金利昶公司）有生意往來，八十七年
    五月十一日、十三日尚有收受金利昶公司送來之貨物等事實，被告戊○○固坦承
    金利昶公司送貨至凱陞公司時，有代為收受貨物，在八十七年五月十五日亦有收
    受金利昶公司送來之貨物之事實，惟均堅決否認有何詐欺犯行，被告己○○辯稱
    ：八十六年間起伊即與告訴人公司有業務往來，剛開始是包裝代工，後來約在八
    十六年八、九月間，始依香港商優羅克朗有限公司（下稱優羅克朗公司）之建議
    轉為自己接單加工出貨，不再做代工。伊未於八十八年五月十日至十五日間向告
    訴人公司催貨，且告訴人公司在八十七年五月中旬送之貨物，均係之前即已下訂
    單。伊於八十七年一月有給付告訴人公司新台幣（下同）十七萬零四百多元，同
    年二月份給付約七十萬元，同年三月份付款十七萬六千元，同年四月並付款九十
    餘萬元。迨於八十七年五月十四日間，伊發現凱陞公司所簽發，到期日為八十七
    年五月十八日那天的票沒有辦法軋過去後，伊始決定搬離台中縣太平市○○里○○路七二六號之十住處，而透過友人鄭昭貴之幫忙，於八十七年五月十七日前往
    台北市租屋居住，搬遷時伊亦僅攜帶簡單之傢具、棉被，並未將貨物帶走。且於
    同年五月十九日即計有二十三筆貨物由穎貿、中大、育峻、秋煌、科盈、裕家欣
    、郁陞、森輝、三川、關暹德、崧傑、世瀅、巨發、鉅同、泉岱、塔傑等廠商取
    回，嗣於同年六月一日穎貿公司又取回一批貨物。八十七年五月十六日至十八日
    伊固有自優羅克朗公司處領取計約一百八十萬元貨款，惟已用於給付凱陞公司之
    稅款、薪水、清償借款等。凱陞公司剛開始是做包裝，沒有工作，員工薪水還是
    要付，後來才自己接單加工看是否能改善，沒想到貿易商價格越殺越低。接單初
    期原本不想要做，但是想到那們多員工，後來東借西借，一直撐，撐到五月份才
    撐不過去，凱陞公司係因伊經營不善才倒閉，並非惡意詐欺等語。被告戊○○則
    辯以：伊與己○○於八十一年從台北搬到台中就開始經營加工廠，那時候剛開始
    是純粹幫工廠代工。後來才改以向二、三十家廠商買原料進來加工後，再將成品
    賣給優羅克朗公司之方式經營。伊與先生己○○共同成立凱陞有限公司後，剛開
    始只有內銷九九賣場的訂單，數量很少，後來優羅克朗公司的訂單陸陸續續下來
    ，但每一批的價格愈來愈低，如一盒單價二百四十元下個月就變二百三十元，而
    凱陞公司最大的客戶就是優羅克朗公司，雖還有其他的貿易商，但數量比較少，
    加上員工的工資、水電、房租這些支出就是一筆很大的數字，所以自八十七年四
    月起，凱陞公司就開始賠錢。八十七年五月十五號左右，己○○才對伊說公司支
    票沒有辦法過等語。
三、經查，（一）被告二人所共同經營之凱陞公司確自八十六年間起即與告訴人公司
    有業務往來，且被告己○○確於八十七年一月及二月曾先後付款予告訴人公司十
    七萬零四百餘元及六十六萬三千四百六十元，業經告訴人之代表人丁○○陳明在
    卷，並經證人即告訴人公司會計亦即丁○○之女乙○○到庭證述屬實。至證人乙○○雖另證稱：被告只有八十七年一月及二月有付款云云，惟被告所交付予告訴
    人公司之戶名為凱陞公司，發票日為八十七年四月十八日，付款人為臺灣中小企
    業銀行太平分行，帳號為五八七五之○號，票號為ＡＵ0000000號，金額
    為九十二萬二千一百元之支票一紙，確於八十八年四月十八日，由告訴人公司提
    示兌現乙節，業經本院向聯信商業銀行北屯分行函詢屬實，有該銀行八十九年十
    一月二十三日（八九）聯信銀北字第○○二三號函及該函所附之基本資料查詢單
    各一紙在卷可稽，證人乙○○此部分證詞核與事實不符，尚難採信。再凱陞公司
    之上開支存帳戶，雖於八十六年六月至八月間曾有五次退票紀錄，惟嗣均有註銷
    ，且自八十七年三月十八日起即交易頻繁，直至八十七年五月十八日前交易情形
    均屬正常，有臺灣中小企業銀行太平分行八十八年五月四日八八太平字第○一二
    八五號函、該函所附凱陞公司上開帳戶自八十七年二月一日起至同年六月三十日
    止之交易明細；及該銀行八十八年十二月二十九日八八太平字第○三七六○號函
    及該函所附之凱陞公司上開帳戶之退票明細各一紙在卷足憑。而優羅克朗公司自
    八十七年四月二日至八十七年五月十二日曾先後分十三次匯款計一千○六十八萬
    五千五百四十八元至凱陞公司在臺灣中小企業銀行太平分行另一帳號為0000
    0000000號之帳戶內，固有甲○○於上開偵查案件偵查程序中提出之上海
    商業儲蓄銀行匯出匯款申請書影本十三紙在卷可稽（見八十九年度他字第九七七
    號偵查卷第四一頁至五三頁），惟被告除亦自八十七年四月四日起至五月十五日
    止，先後分十四次將該00000000000號帳戶內之款項計八百五十六萬
    元轉存入上開凱陞公司之五八七五之○號之支存帳戶內，供給付票款外，且自八
    十七年四月三日起至四月三十日止，另存入其他款項計二百八十六萬元至該支存
    帳戶內，亦有該支存帳戶前揭交易明細一份在卷可考。（二）又被告二人確係於
    八十七年五月十七日始為逃避債權人追討債務，在友人鄭昭貴之幫助下，搬離上
    址至台北市租屋居住，被告搬離原住處時，並未將貨物帶走乙節，業經丁○○於
    告訴狀中陳稱：「．．，丁○○及其妻楊碧華曾於五月十八日晚上至凱陞有限公
    司。當時凱陞公司方面由被告黃俊仲（即己○○胞弟）出面應付。彼時債權人甚
    多，曾有人提議搬取貨物，多少可抵償債務，然為在場員警制止，表示貨物應留
    待統一處理。．．。被告己○○、戊○○於五月十七日搬遷逃逸時，．．」等語
    ；共同被告黃俊仲（業經檢察官為不起訴處分）即被告己○○胞弟於偵查中供稱
    ：八十七年五月十八日晚上，己○○之債權人至伊家中找伊稱：己○○之公司倒
    閉了，伊至現場看，發現工廠門已被打開，裡面有三、四十個人在內要搬貨，伊
    叫他們寫清單予伊，警察走後，即有人搬貨，搬了一些零件、箱子等物，後來廠
    商走了，伊乃留在公司，第二天又有一些廠商來搬，說要搬回他們自己的東西，
    伊有留下該等廠商之簽收資料等語，並有穎貿、中大、育峻、秋煌、科盈、裕家
    欣、郁陞、森輝、三川、關暹德、崧傑、世瀅、巨發、鉅同、泉岱、塔傑等廠商
    之簽收單計二十四紙附卷可按。另證人乙○○於審理中亦證稱：被告公司倒閉那
    天，被告公司內還有很多金利昶公司的貨等語，並有乙○○當庭提出之照片二紙
    在卷可稽，亦堪認定。再參以檢察官移送併辦部分（八十九年度偵字第一一二一
    四號、他字第九七七號）之告訴人川賦工業有限公司之代表人甲○○於審理中陳
    稱：川賦公司自八十六年九月或十月左右即開始與凱陞公司有生意往來，凱陞公
    司最後一次訂貨是三月份，訂貨之後就開始陸續交貨，最後一次是四月份交貨，
    三月份所訂之貨中有三、四十萬元，錢都有給。被告是從八十七年四月份開始才
    沒有給錢，之前都有給，八十七年四月份所送的貨，被告是開五月份的票。被告
    積欠的貨款只有二筆，一個二萬多，一個五十二萬多，在此之前都有付款，總計
    付款約一百多萬元等語。被告辯稱伊係因經營不善，於八十七年五月十四日左右
    ，因知八十八年五月十八日到期之支票無法悉數兌現始宣告倒閉等語應堪採信，
    蓋被告苟真有詐欺而惡性倒閉之故意，其儘可將其於八十七年四月二日至五月十
    二日向優羅克朗公司所收取之一千餘萬元貨款，予以藏匿，又豈有將前述款項存
    入凱陞公司支存帳戶內，供給付票款，復在搬離上址前，不預先將留存之貨物變
    現之理。再被告二人之女兒黃芝妤、黃芯妤，係由被告己○○於八十七年五月十
    六日至台中縣東平國民小學辦理轉學，有台中縣東平國民小學八十九年九月四日
    （八九）東平小教字第一七一九號在卷可稽，亦核與被告己○○所供：伊是在八
    十七年五月十四日發現同年月十八日到期之支票難以兌現之後，始決定搬家等語
    情節相符，參以被告僅攜帶簡單之傢俱搬遷乙節，亦足徵被告二人確係在匆忙之
    情況下搬遷，而非早有詐欺預謀。（二）被告二人自八十七年五月十六日至同年
    月十八日，雖尚先後向優羅克朗公司收取約一百八十萬元之貨款，惟此既發生在
    被告二人最後一次向金利昶公司訂貨之後，已難僅以此發生在後之事實，推認被
    告二人在最後一次向告訴人訂貨之時即有詐欺之故意。再觀諸被告在八十七年五
    月中旬，即提出債權人清冊及六十四萬元予張火源律師，委託張火源律師代為處
    理凱陞公司債務，唯因該等債權人可獲清償之比例約只有百分之三，而不願接受
    ，被告己○○始又取回該筆款項，業經證人張火源於偵查中證述屬實；及被告二
    人自優克朗公司收取上開約一百八十萬元之貨款後，被告戊○○確曾將其中二十
    萬元用於清償積欠周玫莉之二十萬元，亦經周玫莉及鄭昭貴於偵查中證明無訛等
    情，益徵被告二人所辯不虛。（三）被告二人所經營之凱陞公司最一次向告訴人
    公司訂貨之時間為八十七年五月五號，告訴人公司嗣於八十七年五月十五日交貨
    ，固有乙○○提出之凱陞公司訂貨單在卷可稽，被告戊○○亦坦承有收受此批貨
    物等語，惟該批貨物既係在被告發現凱陞公司財物出現危機之前即向金利旭公司
    訂貨，而被告二人於搬遷之時並未帶走貨物，復如前述，自難據此為不利於被告
    二人之認定。又證人即丁○○之妻楊碧華於審理雖證稱：「（你在金利昶塑膠企
    業有限公司有沒有負責什麼業務？）單價業務，訂貨他們（被告）直接傳真過來
    的，最後一次好像是五月十幾日還在訂，他們訂單每次都是用傳真的。」、「（
    能否提出最後一次訂貨單？）容後查報。」、「（己○○是否有通知你五月十三
    日不要再送貨？）沒有。五月十六日還送二批貨進去，只是沒有讓他們簽而已。
    」、「（五月十六日那批貨）是五月份訂的。應該是五月十三日或五月十四日，
    他老婆（即戊○○）打電話來的，要我進貨，．．」云云，旋又接稱：「．．，
    那批貨原本就訂了，用傳真的，他老婆打電話是通知送貨。」云云；證人乙○○
    於審理中雖證稱：被告公司最後一次訂貨是八十七年五月十日，五月十五日，戊○○還有打電話來催貨，電話是丙○○接的云云；證人丙○○雖於審理中亦證稱
    ：被告己○○最後一次訂貨係何時伊忘記了，八十七年五月十五日早上，戊○○
    還有打電話來催貨，電話是伊接的云云。惟楊碧華、乙○○、丙○○三人所證，
    既為被告二人所堅決否認，而楊碧華、乙○○、丙○○三人既均在金利昶公司任
    職，且分別為金利昶公司負責人丁○○之妻子及女兒，與告訴人利害與共，所證
    本有偏頗之虞，且證人楊碧華先係證稱：被告二人每次訂貨都是用傳真的等語，
    嗣又改稱：八十七年五月十三或十四日被告戊○○有打電話至金利昶公司訂貨，
    金利旭公司旋於同年月十六日即送二批貨至凱陞公司，旋又易稱：該二批十六日
    所送之貨，是凱陞公司原本就以傳真方式訂貨云云，核其所證先後不一，已難憑
    採，況金利昶公司苟真有於八十七年五月十六日送貨至凱陞公司，告訴人豈有於
    告訴狀中僅稱：「．．，（被告）竟仍在（八十七年）五月十三日及十五日受領
    告訴人公司所交付之貨物，．．。」云云，而隻字未提及八十七年五月十六日送
    貨之事，又金利昶公司復始終無法提出被告二人於八十七年五月五日之後之訂貨
    單、及八十七年五月十六日之收貨單等證明，參以金利旭公司於八十七年五月十
    五日之前出貨至凱陞公司，既均有提出出貨單讓凱陞公司員工簽收，又豈有獨於
    八十七年五月十六日未讓凱陞公司員工簽收之理。從而，楊碧華、乙○○、丙○○三人此部分所證，既均無其他證據可佐，自難以渠三人顯有偏頗之虞之證詞，
    遽為被告二人有罪之認定。綜上所述，被告二人所辯均堪採信，本件應屬一般之
    民事糾紛。此外復查無其他積極證據，足認被告二人確有詐欺犯行，既不能證明
    被告二人犯罪，揆諸首開說明，自應為被告二人無罪之諭知。
三、檢察官移送併辦意旨（八十九年度偵字第一一二一四號）略以：被告戊○○因凱
    陞公司積欠告訴人川賦工業有限公司貨款二筆，計五十五萬七千五百元，所涉刑
    法第三百三十九條第一項之詐期罪嫌，與經起訴部分具連續犯之裁判上一罪關係
    云云。惟被告張玉右揭經起訴部分既經本院判決無罪，檢察官移送併辦部分，自
    難認與本案有何裁判上一罪關係，既非起訴效力所及，本院自無由審理，應退回
    檢察官另行處理，附此敘明。
據上論斷，應依刑事訴訟法第三百零一條第一項，判決如主文。
中    華    民    國    九十      年      一        月        二        日
                                        法  官  江  奇  峰
右正本證明與原本無異。
如不服本判決，應於送達後十日內向本院提出上訴狀(須附繕本)，上訴於台灣高等
法院台中分院。
                                        書記官
中    華    民    國    九十      年      一        月        八        日


司法院資訊處製作；財團法人民間司法改革基金會備份。
